【裁判字號】    95,簡上,113
【裁判日期】    950831
【裁判案由】    確認本票債權不存在
【裁判全文】
臺灣高雄地方法院民事判決             95年度簡上字第113號
上  訴  人    全夆工程有限公司
法定代理人    戊○○
訴訟代理人    甲○○
被 上訴 人    帝恩工程有限公司
兼法定代理人  丁○○
共      同
訴訟代理人    丙○○
當事人間請求確認本票債權不存在事件，上訴人對於民國95年3
月31日本院高雄簡易庭94年度雄簡字第5337號第一審判決提起上
訴，本院於民國95年8月17日言詞辯論終結，判決如下：
    主  文
原判決關於被上訴人勝訴部分及訴訟費用（除確定部分外）之裁
判均廢棄。
上開廢棄部分，被上訴人在第一審之訴駁回。
第一審（除確定部分外）及第二審訴訟費用均由被上訴人負擔。
    事實及理由
一、按民法第275 條規定連帶債務人中之一人受確定判決，而其
    判決非基於該債務人之個人關係者，為他債務人之利益亦生
    效力，故債權人以各連帶債務人為共同被告提起給付之訴，
    被告一人提出非基於其個人關係之抗辯有理由者，對於被告
    各人即屬必須合一確定，自應適用民事訴訟法第56條第1 項
    之規定（最高法院33年上字第4810號判例參照）。本件被上
    訴人帝恩工程有限公司（下稱帝恩公司）及丁○○起訴確認
    本院94年度票字第11015 號本票裁定所載本票債權中之新台
    幣（下同）221,831 元，及自民國94年3 月31日起至清償日
    止，按年息6 ％計算之利息不存在，上開本票乃被上訴人所
    共同簽發，依法負連帶責任，嗣原審判決被上訴人部分勝訴
    、部分敗訴，上訴人就敗訴部分上訴時雖僅列帝恩公司為被
    上訴人，然其與被上訴人丁○○均為共同發票人，實質上為
    連帶債務，且被上訴人帝恩公司提出非基於其個人關係之抗
    辯，是上訴人之上訴效力自應及於丁○○，故以丁○○為被
    上訴人，自無不合，合先敘明。
二、被上訴人主張：被上訴人帝恩公司於93年11月14日與上訴人
    簽訂機械租賃契約書（下稱系爭租約），由被上訴人帝恩公
    司以每月25萬元之價格（營業稅另計）向上訴人承租搖管機
    含動力箱1 組（下稱系爭機具）使用，租賃期間自93年11月
    15日起至94年2 月14日止，被上訴人丁○○並擔任被上訴人
    帝恩公司之連帶保證人，並由被上訴人共同簽發發票日及到
    期日均為93年11月15日、面額300 萬元之本票1 紙（下稱系
    爭本票）交予上訴人，作為系爭機具及租金之擔保。惟被上
    訴人帝恩公司已於94年2 月24日通知上訴人業已完成最後一
    支樁，及於同年月26日以電話通知上訴人退租及取回系爭機
    具，且於同年3 月10日已將系爭機具返還予上訴人，扣除系
    爭機具之故障日及春節應休日後，並未積欠上訴人租金。上
    訴人竟以系爭機具部分損害及積欠租金，被上訴人帝恩公司
    尚應給付其221,831 元費用為由，持系爭本票向本院聲請裁
    定就其中票款221,831 元，及自94年3 月31日起至清償日止
    ，按年息6 ％計算之利息部分准予強制執行在案。被上訴人
    並無因系爭租約而積欠上訴人221,831 元，自有提起確認系
    爭本票上開債權不存在之必要，爰提起本件確認之訴，並求
    為判決確認本院94年度票字第11015 號裁定所載系爭本票中
    之221,831 元，及自94年3 月31日起至清償日止，按年息6
    ％計算之利息之本票債權不存在等情。
三、上訴人則以：被上訴人帝恩公司於系爭租約屆滿後並未通知
    上訴人終止租約，迄94年3 月10日始將系爭機具返還予上訴
    人，故系爭租約應至94年3 月10日終止，被上訴人帝恩公司
    尚積欠自94年2 月15日起至同年3 月10日止共計24日之租金
    ，經扣除故障日及春節應休日合計10.23 日後，尚有13.77
    日之租金114,745 元仍未給付上訴人。又於系爭機具承租期
    間，因被上訴人帝恩公司要求上訴人派遣技工至工地現場維
    修系爭機具，及被上訴人帝恩公司返還系爭機具後，發現系
    爭機具有部分受損及零件短缺之情形，上訴人因此共支出如
    附表所示費用95,023元，依系爭租約之約定均應由被上訴人
    帝恩公司負擔，且上訴人因被上訴人帝恩公司交還系爭機具
    所支出之吊車費用7,500 元，係屬系爭機具回程運費之一部
    ，依系爭租約亦應由被上訴人帝恩公司負擔，故合計被上訴
    人帝恩公司尚應給付被上訴人221,831 元（含5 ％營業稅）
    ，迭經催討均未獲置理，上訴人自得就被上訴人所供擔保之
    系爭本票取償，是被上訴人起訴確認系爭本票之上開債權不
    存在即無理由。另上訴人於計算被上訴人應賠償之費用時，
    已預先扣除系爭機具所剩餘之液壓油6,000 元，故原審於計
    算被上訴人賠償金額時多扣6,000 元，顯有計算錯誤之情形
    等語，資為抗辯。
四、原審對被上訴人之請求，判決確認本院94年度票字第11015
    號裁定所載系爭本票票款中之221,831 元，及自94年3 月31
    日起至清償日止，按年息6 ％計算之利息，其中104,994 元
    及自94年3 月31日起至清償日止，按年息6 ％計算之利息不
    存在。上訴人就其敗訴部分（即系爭機具自94年2 月27日起
    至同年3 月10日之租金）提起上訴，並聲明：(一)原判決不利
    於上訴人部分廢棄。(二)上開廢棄部分，被上訴人於第一審之
    訴駁回。被上訴人則答辯聲明：上訴駁回。（系爭機具自94
    年2 月15日至26日之租金及附表所示費用95,023元與吊車費
    用7,500 元部分，則未據兩造提起上訴或附帶上訴）
五、兩造不爭執之事項：
（一）上訴人與被上訴人帝恩公司於93年11月14日簽訂系爭租約
      ，由被上訴人帝恩公司以每月25萬元之價格（營業稅另計
      ），向上訴人承租系爭機具，租賃期間為3 個月，自93年
      11月15日起至94年2 月14日止，被上訴人並共同簽發系爭
      本票1 紙交予上訴人，作為系爭機具及租金之擔保。
（二）系爭租約期滿後被上訴人帝恩公司仍繼續使用系爭機具，
      且為上訴人所同意，而被上訴人帝恩公司於94年2 月24日
      曾通知上訴人已完成最後1 支椿，嗣於94年3 月10日始將
      系爭機具返還予上訴人。
（三）上訴人因系爭機具之損害或維修共支出如附表所載之費用
      ，又兩造約定系爭機具於租賃期間之租金，應扣除故障日
      及春節應休日。
六、本件應予審究之爭點為：(一)上訴人與被上訴人帝恩公司間之
    租賃關係於何時終止？(二)上訴人請求自94年2 月27日起至3
    月10日止之租金有無理由？(三)被上訴人應給付之金額應否扣
    除液壓油6,000元？
（一）上訴人與被上訴人帝恩公司間之租賃關係於何時終止？
    1.按租賃期限屆滿後，承租人仍為租賃物之使用收益，而出
      租人不即表示反對之意思者，視為不定期限繼續契約，民
      法第451 條定有明文。本件上訴人與被上訴人帝恩公司就
      系爭機具簽訂系爭租約，約定租期自93年11月15日起至94
      年2 月14日止，嗣於租期屆滿後，被上訴人帝恩公司仍繼
      續使用系爭機具，上訴人並同意其繼續使用等情，此為兩
      造所不爭執，並有系爭租約在卷可稽（見原審卷第34至38
      頁），是承租人即被上訴人帝恩公司於94年2 月14日租賃
      期限屆滿後，仍繼續使用系爭機具，而出租人即上訴人亦
      表示同意，則上訴人與被上訴人帝恩公司間就系爭機具之
      租賃關係，應於94年2 月14日租約期滿後，自同年月15日
      起即為不定期限之租賃關係。
    2.次按租賃契約未定期限者，各當事人得隨時終止租約，民
      法第450 條第2 項定有明文。被上訴人主張其於94年2 月
      24日已通知上訴人業已完成最後一支樁，且於同年2 月26
      日即通知被告退租系爭機具，故兩造之租賃關係至遲自94
      年2 月26日以後即不存在云云，惟為上訴人所否認，並以
      前揭情詞置辯。經查，上訴人對於被上訴人主張其於94年
      2 月24日有以電話通知上訴人其已完成最後一支椿固不爭
      執，並有上訴人所提系爭機具之租用因故紀錄附卷可憑（
      見原審卷第26頁），然否認其有終止租約之意思，且依被
      上訴人所述其已完成最後一支椿之意，充其量僅表示其使
      用系爭機具已接近完工狀態，尚難謂該陳述即有終止租約
      之意思。又被上訴人雖提出其寄予上訴人之存證信函2 份
      為證（見原審卷第161 頁至第166 頁），表示其已於94年
      2 月26日通知上訴人退租，並要求上訴人取回系爭機具云
      云，惟上訴人否認有收到被上訴人要求退租及取回系爭機
      具之通知，且依上開存證信函所載，其中未載日期之高雄
      87號郵局第27號存證信函（見原審卷第161 至163 頁），
      乃被上訴人為回覆上訴人於94年3 月15日所發之存證信函
      （見本院簡上字卷第31頁），表示其不同意上訴人請求系
      爭租約期滿後之租金，及承諾系爭機具損壞維修與零件返
      還等事宜，另一件桂林郵局第30號存證信函（見原審卷第
      164 至166 頁），亦係被上訴人為回覆上訴人於94年3 月
      31日所發之存證信函（見原審卷第84至87頁），表示不同
      意上訴人對其賠償之請求，並要求上訴人歸還系爭本票，
      均係被上訴人於返還系爭機具後所發之存證信函，尚不足
      以作為被上訴人有於94年2 月26日通知上訴人退租而終止
      租賃關係之證明。此外，被上訴人復未能舉證證明其於返
      還系爭機具之前，有終止兩造間之不定期限租賃關係，故
      被上訴人前揭主張即屬無據。而被上訴人帝恩公司係於94
      年3 月10日將系爭機具返還上訴人，此為兩造所不爭執，
      堪認其於返還系爭機具予上訴人之時，即有終止渠等間租
      賃關係之意，則上訴人與被上訴人帝恩公司就系爭機具之
      租賃關係應於94年3 月10日始為終止，上訴人抗辯其與被
      上訴人帝恩公司間之租賃關係至94年3 月10日終止，即為
      有據。
（二）上訴人請求自94年2 月27日起至3 月10日止之租金有無理
      由？
    1.查上訴人與被上訴人帝恩公司就系爭機具之租賃關係於94
      年3 月10日終止，業如前述，則上訴人請求被上訴人帝恩
      公司給付自94年2 月27日起至3 月10日止之租金，即有理
      由。雖被上訴人主張兩造約定系爭機具有15日之維修整理
      期間，該期間不計算租金，自應從租金中扣除云云，惟為
      上訴人所否認，而查，系爭機具於交予被上訴人帝恩公司
      使用時並無需要維修整理之情事，此據證人即原先承租系
      爭機具並將之移交予帝恩公司之津頤公司員工王國雄於原
      審證述：帝恩公司因承接津頤公司在嘉義縣太保工地之基
      樁工程，而向上訴人承租工地內原由津頤公司承租之系爭
      機具，伊於93年11月11日向帝恩公司派來接收系爭機具之
      江豐隆進行點交，先點交配件，齊全後即開始試作，試作
      過程中，只有一個電路小零件故障，但不到3 分鐘就修好
      ，且有讓系爭機具實際灌漿，結果均完好無誤，並無其他
      影響點交之情形，系爭機具係運作良好且洗乾淨才交給江
      豐隆，並經江豐隆確認良好無誤等語明確（見原審卷第11
      8 頁、第119 頁），且上訴人既有同意被上訴人扣除春節
      應休日及故障日之租金，此為兩造所不爭執，衡情自無就
      系爭機具再給予被上訴人15日維修整理期間之理，故被上
      訴人前開主張尚難採取。至證人即被上訴人之訴訟代理人
      丙○○固於原審證稱：簽約當天被上訴人丁○○有向上訴
      人提出15日之維修整理時間，上訴人之人員並沒有針對這
      部分答覆，但上訴人有要求將系爭支票之禁止背書轉讓之
      記載塗銷，伊堅持不同意，上訴人之人員有跟其業務經理
      乙○○聯絡，後來就由丁○○與乙○○講電話，他們在電
      話中就敲定，電話斷了後，丁○○就跟伊說乙○○有同意
      15日之維修整理日期等語（見原審卷第121 頁），然證人
      丙○○係從被上訴人丁○○聽聞，而非親自在場見聞，且
      其既為被上訴人帝恩公司之會計員工，難謂無偏頗被上訴
      人之虞，故其所述尚難採為有利於被上訴人之事證。
    2.準此，上訴人請求自94年2 月27日起至3 月10日止共計12
      日之租金，自屬有據。則按系爭機具每月25萬元租金之比
      例計算，被上訴人帝恩公司尚須給付上訴人之租金為100,
      000 元【計算式：250,000 ÷30×12＝100,000 （元以下
      四捨五入）】。
（三）被上訴人應給付之金額應否扣除液壓油6,000元？
      上訴人固主張計算被上訴人應給付金額時，不得扣除剩除
      之液壓油6,000 元云云。惟查，上訴人因系爭租約請求被
      上訴人給付之金額為221,831 元，其包含未據上訴之附表
      所示費用95,023元及吊車費用7,500 元，與自94年2 月15
      日起至同年3 月10日止共計24日之租金，於扣除兩造約定
      之故障日及春節應休日共計10.23 日後之金額114,745 元
      ，再扣除系爭機具剩餘之液壓油6,000 元後，加計營業稅
      所得【計算式：95,023＋7,500 ＋114,745 －6,000 ＝
      211,268 ，加計5 ％營業稅後為221,831 元，元以下四捨
      五入】，此有上訴人所提之機械租金結算請款單及機械出
      租各項損害請款單各1 份附卷足稽（見原審卷第24、25頁
      ）。是上訴人所請求之金額並未包含液壓油6,000 元在內
      ，故上訴人主張被上訴人應給付之金額若扣液壓油6,000
      元即有錯誤云云，並非有據。準此，被上訴人帝恩公司依
      系爭機具之租賃關係，應給付上訴人之金額，除自94年2
      月27日起至3 月10日止共計12日之租金100,000 元外，再
      加計兩造未上訴之附表所示費用95,023元及吊車費用7,50
      0 元，與94年2 月15日至同年月26日租金經扣除兩造約定
      之故障日及春節應休日10.23 日後之金額14,750元，及上
      訴人主張扣除之液壓油6,000 元後，應為221,837 元【計
      算式：100,000 ＋95,023＋7,500 ＋14,750－6,000 ＝
      211,273 ，加計兩造不爭執之5 ％營業稅後為221,837 元
      ，元以下四捨五入】。
七、綜上所述，被上訴人帝恩公司依系爭機具之租賃關係，應給
    付上訴人之金額為221,837 元，又被上訴人丁○○為被上訴
    人帝恩公司租用系爭機具之連帶保證人，並共同簽發系爭本
    票，自應與帝恩公司就上開租金負連帶清償之責任。從而，
    上訴人就系爭本票其中之221,831 元本息部分，聲請准許強
    制執行，並無不合，而被上訴人請求確認系爭本票中之221,
    831 元，及自94年3 月31日起至清償日止，按年息6 ％計算
    之利息之本票債權不存在，為無理由，應予駁回。原審就上
    開票款221,831 元中確認其中之104,994 元本息部分之本票
    債權不存在，尚有未合，上訴意旨指摘原判決不當，求予廢
    棄改判，為有理由，自應由本院予以廢棄改判如主文第2 項
    所示。
八、本件事證已臻明確，兩造其餘攻擊及防禦方法，核與判決結
    果不生影響，爰不一一論述，併此敘明。
九、據上論結，本件上訴為有理由，依民事訴訟法第436 條之1
    第3 項、第450 條、第78條，判決如主文。
中    華    民    國    95    年    8     月    31    日
                    民事第二庭審判長法  官  魏式璧
                                    法  官  方錦源
                                    法  官  吳俊龍
以上為正本係照原本作成。
本判決不得上訴。
中    華    民    國    95    年    8     月    31    日
                                    書記官  邱秋珍
附表：
┌──┬──────────────┬─────────┐
│編號│項目                        │費用：新台幣 （未 │
│    │                            │含營業稅）        │
├──┼──────────────┼─────────┤
│  │魚目軸承1個                 │ 11,600元         │
├──┼──────────────┼─────────┤
│  │液壓油412.5公升             │ 18,563元         │
├──┼──────────────┼─────────┤
│  │電線蓋後鈕損害2個           │ 1,000元          │
├──┼──────────────┼─────────┤
│  │鋼索2條                     │ 7,860元          │
├──┼──────────────┼─────────┤
│  │上夾腳墊維修工資及材料1支   │ 5,000元          │
├──┼──────────────┼─────────┤
│  │Ｎ．Ｂ．Ｃ動力箱鈑金1片     │ 2,500元          │
├──┼──────────────┼─────────┤
│  │Ｎ．Ｂ．Ｃ動力箱鈑金1片     │ 2,500元          │
├──┼──────────────┼─────────┤
│  │清理搖管機及動力箱工資      │10,000元          │
├──┼──────────────┼─────────┤
│  │下夾片扭曲變形修理3片       │24,000元          │
├──┼──────────────┼─────────┤
│  │技工工資及車馬費3趟         │12,000元          │
├──┴──────────────┴─────────┤
│                                                      │
│合計：95,023元                                        │
└───────────────────────────┘


司法院資訊處製作；財團法人民間司法改革基金會備份。
